【裁判字號】    95,上訴,481
【裁判日期】    950927
【裁判案由】    違反毒品危害防制條例
【裁判全文】
臺灣高等法院臺南分院刑事判決         95年度上訴字第481號
上  訴  人  臺灣臺南地方法院檢察署檢察官
被      告  甲 ○ ○
                      （另案羈押於臺灣臺南看守所）
選任辯護人  蔡 清 河  律師
上列上訴人因被告違反毒品危害防制條例案件，不服臺灣臺南地
方法院94年度訴緝字第51號中華民國95年03月23日第一審判決（
起訴案號：臺灣臺南地方法院檢察署84年度偵字第2896號），提
起上訴，本院判決如下：
    主  文
上訴駁回。
    理  由
一、公訴意旨略以：被告甲○○與同案被告李水松（已經本院依
    連續施用毒品及連續販賣毒品判處罪刑，並定應執行有期徒
    刑十三年，褫奪公權八年確定在案）基於共同犯意聯絡及概
    括之犯意，於民國（下同）八十四年二月一日及同年二月五
    日，在台南縣麻豆鎮安業里一八三號李水松住處或該住處前
    大馬路上，以新台幣（下同）二萬元之價格販賣（第一級）
    毒品海洛因予張恭炎。另被告甲○○基於概括犯意，復於八
    十三年十二月初至二月底某日止，先後多次以一萬元至二萬
    元不等之價格，販賣毒品海洛因予同案被告李水松。案經臺
    南市警察局移送臺灣臺南地方法院檢察署檢察官偵查起訴，
    因認被告涉有肅清煙毒條例第五條第一項（即現行毒品危害
    防制條例第四條第一項）之販賣（第一級）毒品罪嫌（以下
    依被告行為時之舊法即肅清煙毒條例第五條第一項之罪名敘
    述）等語。
二、按犯罪事實應依證據認定之，無證據不得認定犯罪事實；又
    不能證明被告犯罪者，應諭知無罪之判決，刑事訴訟法第一
    五四條第二項、第三○一條第一項分別定有規定。次按認定
    不利於被告之事實，須依積極證據，苟積極證據不足為不利
    於被告事實之認定時，即應為有利於被告之認定，更不必有
    何有利之證據。此之所謂證據，須確屬能為被告有罪之證明
    ，而無瑕疵可指者，始足當之；再者，犯罪事實之認定，應
    憑證據，所謂證據，須適於為被告犯罪事實之證明者，始得
    採為斷罪資料，如未能發現相當證據，或證據不足以證明，
    自不能以推測或擬制之方法以為裁判基礎；又所謂認定犯罪
    事實所憑之證據，雖不以直接證據為限，間接證據亦包括在
    內，然而無論直接或間接證據，其為訴訟上之證明，須於通
    常一般人均不致有所懷疑，而得確信其為真實之程度，始得
    據之為有罪之認定，倘其證明尚未達到此一程度，而有合理
    懷疑存在時，即應為無罪之判決（最高法院29年度上字第31
    05號、30年度上字第0816號、40年度台上字第86號、53年度
    台上字第2750號、76年度台上字第4986號判例參照）。另事
    實審法院對於證據之取捨，依法雖有自由判斷之權，然積極
    證據不足證明犯罪事實時，被告之抗辯或反證縱屬虛偽，仍
    不能以此資為積極證據應予採信之理由；至認定犯罪事實應
    依證據，為刑事訴訟法所明定，故被告否認犯罪事實所持之
    辯解，縱屬不能成立，仍非有積極證據足以證明其犯罪行為
    ，不能遽為有罪之認定（最高法院30年度上字第0482、1831
    號判例參照）。末按刑事訴訟法第一百六十一條已於九十一
    年二月八日修正公布，其第一項規定：檢察官就被告犯罪事
    實，應負舉證責任，並指出證明之方法。因此，檢察官對於
    起訴之犯罪事實，應負提出證據及說服之實質舉證責任。倘
    其所提出之證據，不足為被告有罪之積極證明，或其指出證
    明之方法，無從說服法院以形成被告有罪之心證，基於無罪
    推定之原則，自應為被告無罪判決之諭知（最高法院92年度
    臺上字第0128號判例參照）。
三、公訴意旨認被告甲○○涉有肅清煙毒條例第五條第一項之販
    賣（第一級）毒品罪嫌，無非係以：證人李水松、張恭炎於
    於警詢、檢察官偵查或原審另案審理時之證述內容、警方監
    聽電話之譯文及證人李水松指認被告口卡之書面等情，為其
    論罪之依據。
四、訊據被告甲○○堅決否認有何販賣毒品海洛因予證人李水松
    、張恭炎之事實，並辯稱：其於八十三、八十四年間已經遭
    法院通緝中，李水松沒有辦法與我接觸聯絡，不可能和他一
    起去買毒品，也不可能販賣毒品給李水松，且我也不認識張
    恭炎，如何賣毒品給他等語。經查：
  (一)按憲法第十六條保障人民之訴訟權，就刑事被告而言，包含
    其在訴訟上應享有充分之防禦權。刑事被告詰問證人之權利
    ，即屬該等權利之一，且屬憲法第八條第一項規定「非由法
    院依法定程序不得審問處罰」之正當法律程序所保障之權利
    。為確保被告對證人之詰問權，證人於審判中，應依法定程
    序，到場具結陳述，並接受被告之詰問，其陳述始得作為認
    定被告犯罪事實之判斷依據。刑事審判上之共同被告，係為
    訴訟經濟等原因，由檢察官或自訴人合併或追加起訴，或由
    法院合併審判所形成，其間各別被告及犯罪事實仍獨立存在
    。故共同被告對其他共同被告之案件而言，為被告以外之第
    三人，本質上屬於證人，自不能因案件合併關係而影響其他
    共同被告原享有之上開憲法上權利。最高法院31年度上字第
    2423號及46年度台上字第0419號判例所稱共同被告不利於己
    之陳述得採為其他共同被告犯罪（事實認定）之證據一節，
    對其他共同被告案件之審判而言，未使該共同被告立於證人
    之地位而為陳述，逕以其依共同被告身分所為陳述採為不利
    於其他共同被告之證據，乃否定共同被告於其他共同被告案
    件之證人適格，排除人證之法定調查程序，與當時有效施行
    中之中華民國二十四年一月一日修正公布之刑事訴訟法第二
    百七十三條規定牴觸，並已不當剝奪其他共同被告對該實具
    證人適格之共同被告詰問之權利，核與首開憲法意旨不符。
    該二判例及其他相同意旨判例，與上開解釋意旨不符部分，
    應不再援用；固經大法官會議以釋字第0582號予以解釋。惟
    按司法院大法官釋字第五八二號適用事項範圍，原即包括(1)
    被告對一般證人之詰問及(2)被告對其他共同被告之詰問權兩
    項，亦即無論一般證人或共同被告，於審判中，均應依人證
    之法定程序，到場具結陳述，並接受被告之詰問，其陳述始
    得作為認定被告犯罪事實之依據，否則即與該解釋意旨有違
    。迨經釋字第五九二號補充解釋謂「至本院釋字第五八二號
    解釋公布前，已繫屬於各級法院之刑事案件，該號解釋之適
    用，應以個案事實認定涉及以共同被告之陳述，作為其他共
    同被告論罪之證據者為限」之後，唯有在釋字第五八二號解
    釋公布後，繫屬於各級法院之刑事案件，始對一般證人及共
    同被告詰問權，具有原來完整之適用效力，至同號解釋公布
    前即已繫屬法院之案件，則僅就共同被告之詰問權部分，具
    有一部適用之效力。質言之，對同屬於釋字第五八二號解釋
    公布後終結之刑事案件，仍應再細分其繫屬於各級法院究在
    解釋公布之前抑或公布之後，而有上揭適用事項範圍廣狹之
    差異，其中繫屬於解釋公布之前，在公布之後終結者，縱對
    一般證人未踐行被告之詰問之法定程序，逕採該人證證詞為
    裁判基礎，仍不得遽指其有牴觸釋字第五八二號憲法解釋意
    旨之違法。是原則上，各級法院對跨越新舊刑事訴訟法領域
    之審理案件，自九十二年九月一日起適用刑事訴訟法施行法
    第七條之三但書，保留原已依舊法進行訴訟程序之效力，自
    不受釋字第五八二號解釋公布之影響。從而倘遇證人已依修
    正前舊法傳訊調查，但尚未經合法詰問者，其調查之效力不
    受影響，僅係被告於修正新法施行後之新訴訟程序中，仍得
    聲請法院傳訊詰問該證人，法院亦非不得依新法踐行詰問程
    序後，再比較新舊法分別調查人證之結果，取捨酌採為裁判
    之基礎而已；惟究不得遽指依舊法傳訊調查之人證，無證據
    能力。揆諸上開說明，本件係八十四年四月二十七日繫屬於
    原審法院，證人張恭炎係於八十四年三月九日及同年月二十
    日即修正刑事訴訟法施行前在檢察官偵查時到場具結作證（
    見卷附84年度偵字第2896號影印卷第11及23至24頁），且無
    顯有不可信之情況，依刑事訴訟法施行法第七條之三但書規
    定，其所為之證言，當有證據能力。至本同案被告李水松固
    在其本身所涉之本案件在警詢、檢察官偵查、原審或本院（
    即84年度上訴字第1578號）審理時均供稱：因張恭炎與甲○
    ○不熟，基於吸毒者之交情，所以由其帶張恭炎向甲○○購
    買毒品云云；惟按同案被告李水松之前揭供述均是以共同被
    告身分所為者，並未以證人身分經具結後所為之陳述，則揆
    諸前揭說明，及刑事訴訟法第一百五十八條之三規定：「證
    人、鑑定人依法應具結而未具結者，其證言或鑑定意見，不
    得作為證據。」同案被告李水松前揭未經以證人身份具結所
    為之陳述，依法自無證據能力，均不得作為證據。
  (二)又同案被告李水松於原審審理時已以證人身分到庭具結證稱
    ：「一個不認識的人（指當時施用海洛因之來源）。」「經
    過這麼久，忘記了（指記得何人）。」「這個不實在，我們
    是一起去向一個不知名的人買的，那時有在施用海洛因，現
    在已經沒有辦法記憶了（指檢察官問：那段期間，九十四年
    三月四日你在偵查中陳述：向甲○○買入海洛因，買了約三
    次，八十四年二月五日、二十五日各以二萬元向他買了一次
    ，此項陳述是否實在）。」「那是我懷恨在心，想要報復他
    （指於隔日檢察官偵查時，為何也陳述是向甲○○購買的）
    。」「我毒品來源是向別人買的，我也曾經與甲○○共同去
    買，買回來後，張恭炎再向我撥用‧‧。」「從看守所出來
    ，在載送出庭的車上曾經討論過（指其與張恭炎於羈押期間
    ，有無討論過本案案情）。」「要他出庭時，推給甲○○‧
    ‧（指其是否曾經影響張恭炎，要他於出庭時，作某種陳述
    ）。」「他們兩人互不認識（指張恭炎與甲○○是否碰過面
    ）」「當時的陳述都不實在，故意要誣賴給甲○○，要讓甲
    ○○判刑（指前揭警詢、檢察官偵查、原審或本院審理時之
    筆錄總共七份，均陳述係向甲○○所購買，並詳細陳述購買
    過程，且指認郭文『誠』即係甲○○，並就與張恭炎一起去
    購買海洛因的過程詳述（告以各筆錄記載要旨），且經其親
    自簽名，並經朗讀過，此陳述是否實在）。」（見原審卷第
    66至72頁）等語在卷；姑不論此已因與其前揭在警詢、檢察
    官偵查、原審或本院審理時依法無證據能力之證述內容不符
    ，並相矛盾，致不足採；且究諸證述之情節，均未明確證述
    確曾向被告甲○○買過毒品海洛因，並稱購買毒品之對象係
    一不認識者，並非被告；況縱認同案被告李水松所證述未曾
    向被告購買毒品海洛因之情為不可採，惟揆諸按施用毒品者
    ，其所稱向某人購買之供述，須補強證據以擔保其供述之真
    實性。良以施用毒品者其供述之憑信性本不及於一般人，況
    施用毒品者其供出來源，因而破獲者，法律復規定得減輕其
    刑，其有為偵查機關誘導、或為邀輕典而為不實之陳述之可
    能，其供述之真實性自有合理之懷疑。是本院一貫之見解，
    認施用毒品者關於其向某人購買毒品之供述，必須補強證據
    佐證，以擔保其供述之真實性，俾貫徹刑事訴訟無罪推定及
    嚴格證明之基本原則。而茲所謂補強證據，指其他有關證明
    施用毒品者之關於毒品交易之供述真實性之相關證據而言，
    必須與施用毒品者關於毒品交易之供述，具有相當程度之關
    連性，而足使一般人對施用毒品者關於毒品交易之供述，並
    無合理之懷疑存在，而得確信其為真實，始足當之（最高法
    院92年度臺上字第2033號判決參照）。從而，因施用毒品者
    關於其向某人購買毒品之供述常有瑕疵，且證明力較為薄弱
    ，倘無其他證據可補正其供述上之瑕疵，或與該供述相印證
    時，自不足補強該供述之證明力，當無法使法院得以獲得認
    定被告有罪之較強力心證以察，縱認本同案被告李水松在其
    本身所涉之本案件在警詢、檢察官偵查、原審或本院（即84
    年度上訴字第1578號）審理時之前揭均供稱具有證據能力（
    本院認不具證據能力），惟在無其他積極證據足資證明時，
    自尚不能憑此即遽採為被告論罪之依據。
  (三)至證人張恭炎於檢察官偵查中具結所證稱之內容，其中第一
    次詢問（即八十四年三月九日）時，並未確切證及被告甲○
    ○係販賣海洛因毒品給他之人（見卷附84年度偵字第2896號
    影印卷第11頁）；而第二次詢問（即八十四年三月二十日）
    ，證人張恭炎雖證述：「好像與李水松‧‧賣我毒品那人，
    有七、八分像（指提示被告甲○○之口卡）。」（見卷附84
    年度偵字第2896號影印卷第23頁反面）等語在卷，惟按證人
    張恭炎於原審審理時卻具結證稱：「因為時間隔離久遠，我
    是就我記憶中回想的到事項答覆。當時在檢察官前的陳述也
    不能算是實在，因為有施用藥物，藥癮發作中，製作筆錄時
    ，警察詢問方式也有問題，陳述時，能夠推掉的，也都會推
    掉。當時，是李水松要推卸他的罪責，要我這麼說的，之所
    以會說是『李水松的朋友拿給我的』，也是李水松要我這麼
    說的，當時，確實是李水松親自交給我的（指其於84年度偵
    字第1896號卷檢察官偵查中，具結後之證詞筆錄記載內容為
    何與到庭陳述內容不同）。」「我不認識，且是晚上，又是
    相隔二、三十公尺的車上，沒有辦法看清楚，只是約略看得
    到有人與李水松同來（指當時與李水松同來的朋友姓名）。
    」「在當時那個情境，我確實不認識甲○○，會聽到這個名
    字，是從李水松那邊而來的，我算是李水松的下手，我的話
    語，會隨著李水松走，會偏袒他，但是有些事情真實就是真
    實。‧‧（指陳述內容為何與在台南高分院為證人之陳述不
    同）。」「時間已經久了，沒有什麼記憶，應該是差不了多
    少（指提示警詢之第一、二次筆錄）。」（見原審卷第77至
    80頁）等語在卷；依前所述，證人張恭炎此部分之證述顯與
    其在偵查中之證稱相互矛盾；且按證據之證明力，屬於法院
    判斷之自由，且需不得違背經驗法則，如證據之本身依照吾
    人日常生活經驗所得之定則觀察，尚非無疑竇時，則遽難採
    為判決之基礎（最高法院48年度台上字第0475號判例參照）
    。再參諸按認定犯罪事實所憑之證據，雖不以直接證據為限
    ，間接證據亦包括在內；然而無論直接或間接證據，其為訴
    訟上之證明，須於通常一般之人均不致有所懷疑，而得確信
    其為真實之程度者，始得據為有罪之認定；同時證據之證明
    力雖由法院自由判斷，然證據之本身如對於待證事實不足為
    供證明之資料，則仍不得採為判決基礎（最高法院71年度台
    上字第4022號及76年度台上字第4986號判例參照）以察，自
    亦不能徒憑證人張恭炎前揭具有重大瑕疵且無法查與事實相
    符之證述內容，即採為被告論罪之認定依據。
  (四)再者，經本院調閱臺灣臺南地方法院檢察署就00-0000000號
    電話為監察之通訊譯文以觀，該譯文所示乃為同案被告李水
    松與證人張恭炎間之通話內容，且其二人於其中均未提及任
    何有關被告甲○○有何販賣毒品事實之內容（見警卷影本第
    12  至17頁）；易言之，通訊譯文並非直接之證據，且均無
    顯示出確切之證據資料足資供認定被告有何前揭販賣毒品犯
    行的情況；另參以被告甲○○前確因違反麻醉藥品管理條例
    案件，於八十三年間經臺灣臺北地方法院通緝（83年度訴字
    第2733號），而於八十六年間，又因犯擄人勒贖案件，經臺
    灣臺中地方法院通緝（85年度重訴字第2562號），有「臺灣
    高等法院被告前案紀錄表」一紙附卷可參（見本院卷第10至
    15  頁）；則在查無其他積極之證據足資證明之情形，自難
    徒憑前揭無法查與事實相符之間接證據，即本於推理作用，
    而採為認定本案犯罪事實之基礎。
  (五)基上，公訴人復未提出其他適合於證明被告犯罪事實之積極
    證據，並說明其證據方法與待證事實之關係，說服本院以形
    成被告有罪之心證，而被告既堅稱其無前揭之犯行，基於無
    罪推定之原則，被告犯罪尚屬不能證明。
五、綜上所述，本件依公訴人提出之證據，尚不足以認定被告確
    有販賣毒品海洛因予同案被告李水松及共同販賣毒品海洛因
    與證人張恭炎之行為；此外，又查無其他積極之證據足資證
    明被告有上開犯行；同時公訴人又未再提出其他適合於證明
    被告犯罪事實之積極證據，並說明其證據方法與待證事實之
    關係，說服本院以形成被告有罪之心證，揆諸上開說明，基
    於無罪推定之原則，原審以不能證明被告犯罪，而諭知無罪
    之判決，核屬允當。檢察官上訴指摘原判決不當，求為撤銷
    改判有罪，為無理由，應予駁回。
六、據上論結，應依刑事訴訟法第三百六十八條，判決如主文。
本案經檢察官吳忠賢到庭執行職務。
中    華    民    國    95    年    9     月    27    日
                  刑事第三庭    審判長法  官  陳義仲
                                      法  官  宋明蒼
                                      法  官  張世展
以上正本證明與原本無異。
檢察官如不服本判決應於收受本判決後十日內向本院提出上訴書
，其未敘述上訴理由者並得於提起上訴後十日內向本院補提理由
書。
                                      書記官  魏芝雯
中    華    民    國    95    年    9     月    28    日


司法院資訊處製作；財團法人民間司法改革基金會備份。
